臺灣高等法院臺中分院刑事判決
109年度上訴字第2150號
上  訴  人  
即  被  告  朱俊宏


上列上訴人即被告因違反毒品危害防制條例案件，不服臺灣臺中
地方法院109年度訴字第967號中華民國109年6月10日第一審刑事
判決（起訴案號：臺灣臺中地方檢察署108年度毒偵字第4393號
、109年度毒偵字第21號），提起上訴，本院判決如下：
    主  文
原判決撤銷。
本件公訴不受理。
    理  由
一、公訴意旨略以：被告朱俊宏分別基於施用第一级毒品犯意，
    於㈠民國108年7月17日上午11時46分至臺灣臺中地方檢察署
    （下稱臺中地檢署）觀護人室採集尿液時起回溯96小時內之
    某時許，在臺中榮民總醫院廁所內，以將第一級毒品海洛因
    置於注射針筒加水稀釋後，再注射至靜脈血管之方式，施用
    第一級毒品海洛因1次。嗣被告於108年7月17日上午11時46
    分許，至臺中地檢署觀護人室採集尿液送驗，結果呈嗎啡陽
    性反應，始悉上情。於㈡108年9月9日上午10時至臺中地檢署
    觀護人室採集尿液時起回溯96小時內之某時許，在臺中榮民
    總醫院廁所內，以將第一級毒品海洛因置於注射針筒加水稀
    釋後，再注射至靜脈血管之方式，施用第一級毒品海洛因1
    次。嗣被告於108年9月9日上午10時許，至臺中地檢署觀護
    人室採集尿液送驗，結果呈嗎啡陽性反應，始悉上情。因認
　　被告上開2次施用第一級毒品海洛因行為，均涉犯毒品危害
    防制條例第10條第1 項之施用第一級毒品罪嫌，而應分論併
    罰等語。
二、按起訴之程序違背規定者，應諭知不受理之判決；不受理之
    判決，得不經言詞辯論為之，刑事訴訟法第303 條第1 款、
    第307 條分別定有明文。次按，有關成年被告因施用毒品（
    含施用第一級、第二級毒品，下同）罪，經檢察官為『附命
    緩起訴』確定，且已完成所命履行之戒癮治療，期滿未經撤
    銷，於修正後毒品危害防制條例，是否得視為事實上已接受
    等同『觀察、勒戒或強制戒治』之處遇執行完畢？倘其施用毒
    品犯行距最近 1次『觀察、勒戒或強制戒治』執行完畢釋放後
    已逾3 年，縱於完成戒癮治療3年內再犯，可否無庸進行『觀
    察、勒戒或強制戒治』之程序而逕行起訴（含聲請簡易判決
    處刑，下同）？等法律問題，最高法院已改採「否定說」之
    見解，其理由略以：⑴毒品危害防制條例第24條第1項、第2
    項規定於修正後，檢察官可依刑事訴訟法第253條之2第1項
    第4款至第6款或第8款規定，為多元之附條件緩起訴處分，
    不限於「附命緩起訴」，以使毒品施用者獲得有利於戒除毒
    癮之適當處遇，且該附條件緩起訴經撤銷後，檢察官應繼續
    偵查或起訴，其立法理由並說明：「緩起訴處分是利用機構
    外之處遇，協助施用毒品者戒除毒癮，為達成戒除毒癮之目
    的，於撤銷緩起訴處分後，宜由檢察官依法繼續偵查或起訴
    ，亦即仍有現行條文第20條觀察、勒戒及強制戒治制度之適
    用，俾利以機構內之處遇方式協助其戒除毒癮，亦得為不同
    條件或期限之緩起訴處分」等語，與修正前所定之「依法追
    訴」不同，則新法規定之附條件緩起訴處分與曾受「觀察、
    勒戒或強制戒治」之處遇，已無法等同視之。⑵修正後毒品
    危害防制條例對於施用毒品者之思維，已擺脫以往側重於「
    犯人」身分之處罰，著重其為病患之特質，因此放寬觀察、
    勒戒或強制戒治制度之適用時機，以協助施用者戒除毒癮，
    復基於憲法應保障人民之生存權，及根據每個國民生存照顧
    需要提供基本給付之理念，對於經監獄監禁處遇後仍再犯之
    施用毒品者，更應恢復以機構內、外之治療協助其戒除毒癮
    ，是以修正後毒品危害防制條例第20條第3項所謂「3年後再
    犯」，只要本次再犯（不論修正施行前、後）距最近 1次觀
    察、勒戒或強制戒治執行完畢釋放，已逾 3年者，即該當之
    ，不因其間有無犯施用毒品罪經起訴、判刑或執行而受影響
    。亦即對於戒除毒癮不易者，唯有以機構內、外處遇及刑事
    制裁等方式交替運用，以期能控制或改善其至完全戒除毒癮
    ，此為本院已達成一致之法律見解。則被告縱為屢犯施用毒
    品罪之成癮慣犯，其間復曾因施用毒品罪，經起訴、判刑或
    執行，只要本次再犯施用毒品罪距其最近 1次觀察、勒戒或
    強制戒治執行完畢釋放後，已逾 3年者，既仍有修正後毒品
    條例第20 條第3項規定之適用，依舉重明輕之法理，倘僅經
    檢察官為「附命緩起訴」而非起訴、判刑，不論有無完成戒
    癮治療，其再犯更有適用同條例第20條第 3項規定，施以「
    觀察、勒戒或強制戒治」之必要。⑶關於修正前毒品條例第2
    4條第2項所定之「附命緩起訴」經撤銷後，仍應回復原緩起
    訴處分不存在之狀態，由檢察官就該次施用毒品行為依法為
    相關處分，並不能等同曾受「觀察、勒戒或強制戒治」之處
    遇而逕行起訴，業經本院110年度台非字第98號判決循刑事
    大法庭之徵詢程序，獲本院各刑事庭同意而達成一致之見解
    。則被告因未完成戒癮治療而經撤銷「附命緩起訴」時，其
    再犯施用毒品罪既能獲得「觀察、勒戒或強制戒治」之機會
    ，倘謂已依「附命緩起訴」而完成戒癮治療之被告，且該「
    附命緩起訴」未經撤銷，其再犯施用毒品罪反而應予起訴、
    判刑，亦難得其平。⑷毒品危害防制條例於97年修正增訂第2
    4條「附命緩起訴」之規定，僅在就該次施用毒品之犯行，
    暫時排除同條例第20條第1 項、第23條第2 項所定觀察、勒
    戒及再犯追訴程序之適用（即雙軌制），此觀其法文自明，
    應無對於依該規定完成戒癮治療者，賦予等同於「觀察、勒
    戒或強制戒治」執行完畢，而使再犯施用毒品犯行，滿足訴
    追條件之效力，否則何以並無類此之相關規定，亦即所謂「
    雙軌制」，對再犯者尚非不能換軌。再「附命緩起訴」戒癮
    治療之執行，係以社區醫療（機構外醫療體系）處遇替代監
    禁式治療，使施用毒品者得繼續正常家庭及社會生活，實非
    集中於勒戒處所，而受監所矯正、管理，仍難脫其「收容」
    或「處罰」外觀者，所可比擬，恐難遽認已完成該戒癮治療
    者，即無再受「觀察、勒戒或強制戒治」處遇之實效。是以
    ，於機構外之戒癮治療難達其成效時，再施以機構內之強制
    處遇，亦屬循序漸進之合理矯治方式。雖依刑事訴訟法第25
    3條之2第2項及110年5月1日修正施行前「毒品戒癮治療實施
    辦法及完成治療認定標準」第 6條第 1項規定（修正後為第
    4條第1項），檢察官為「附命緩起訴」前，應得被告之同意
    ，並向其說明完成戒癮治療應遵守事項，惟將被告完成戒癮
    治療之同意，擬制發生無庸再行「觀察、勒戒或強制戒治」
    程序之效果，是否為被告於同意當時所預期，仍非無疑，恐
    有違反正當法律程序、造成突襲，而侵犯被告程序保障之虞
    。況毒品危害防制條例第23條第2 項之「觀察、勒戒及強制
    戒治」執行完畢釋放，乃法定訴追要件，逕將完成「附命緩
    起訴」之戒癮治療者，等同於該條項所定之「觀察、勒戒或
    強制戒治」執行完畢，更有牴觸不利類推禁止原則之嫌，難
    謂妥適（最高法院110年度台上字第2096號刑事判決參照）
    。
三、經查：
　㈠被告先後於公訴意旨所指之前揭時間，在臺中榮民總醫院廁
    所內，以將第一級毒品海洛因置於注射針筒加水稀釋後，再
    注射至靜脈血管之方式，施用第一級毒品海洛因共計2次等
    犯罪事實，業據被告於偵查、原審及本院準備程序中供承不
    諱（見108年度毒偵字第4393號偵查卷第53頁、109年度毒偵
    字第21號偵查卷第55頁、原審卷第43頁、本院卷第60頁），
    並有臺中地檢署施用毒品犯尿液檢體監管紀錄表（尿液檢體
    編號：000000000號、000000000號）（見108年度毒偵字第4
    393號偵查卷第30頁、109年度毒偵字第21號偵查卷第32頁）
    、台灣檢驗科技股份有限公司108年7月30日、108年9月24日
    濫用藥物檢驗報告（見108年度毒偵字第4393號偵查卷第31
    頁、109年度毒偵字第21號偵查卷第33頁）等資料附卷可稽
    ，而堪認定。
　㈡被告未曾有觀察勒戒或強制戒治之紀錄，僅曾於106年間，因
    施用毒品案件，經臺中地檢署檢察官以106年度毒偵字第474
    2號為附命完成戒癮治療之緩起訴處分，緩起訴期間自107 
    年1月10 日起至109 年1月9 日止，被告於108年2月22日履
    行完成毒品戒癮治療，嗣因緩起訴處分期間，故意更犯有期
    徒刑之施用第一級毒品罪（施用時間：107年5月8日15時10
    分回溯96小時內之某時許），而經臺中地檢署檢察官以108
    年度撤緩字第812號撤銷緩起訴處分等情，有臺灣高等法院
    被告前案紀錄表、臺中地檢署110年1月21日函、臺中地檢署
    檢察官108年度撤緩字第812號撤銷緩起訴處分書各1份在卷
    可佐（見本院卷第43頁至第45頁、第69頁、第73頁至第74頁
    ）。參照前述最高法院刑事判決意旨，被告因未完成戒癮治
    療而經撤銷「附命緩起訴」時，其再犯施用毒品罪既能獲得
    「觀察、勒戒或強制戒治」之機會，倘謂已依「附命緩起訴
    」而完成戒癮治療之被告，其再犯施用毒品罪反而應予起訴
    、判刑，亦難得其平。因本案被告僅經檢察官為「附命緩起
    訴」而非起訴、判刑，不論有無完成戒癮治療，其再犯應有
    適用同條例第20條第3項規定，施以「觀察、勒戒或強制戒
    治」之必要，檢察官自不得逕行起訴。　　
四、綜上所述，被告於本案之前，雖曾因施用毒品案件，經檢察
    官為附命完成戒癮治療之緩起訴處分，不論其有無完成戒癮
    治療或緩起訴有無經撤銷，因緩起訴處分與曾受「觀察、勒
    戒或強制戒治」之處遇，無法等同視之，則在被告未曾受觀
    察勒戒或強制戒治之情形下，依毒品危害防制條例第20條第
    1項規定，檢察官自應就被告所為本案2次施用第一級毒品犯
    行，向法院聲請將被告送觀察勒戒，檢察官對於被告上開施
    用第一級毒品行為，逕向原審法院提起公訴，其起訴之程序
    違背規定。原審諭知被告有罪之實體判決，自有未合。故被
    告請求給予治療機會，而提起上訴，為有理由，自應由本院
    將原判決撤銷，並不經言詞辯論，逕為諭知本件公訴不受理
    之判決。
據上論斷，應依刑事訴訟法第369條第1項前段、第364條、第303
條第1款、第307條，判決如主文。　　
本案經檢察官洪淑姿提起公訴。　　
中　　華　　民　　國　　110 　年　　7 　　月　　8 　　日
            刑事第一庭　審判長法　官　江  德  千
                              法  官　簡  源  希
                              法  官　高  增  泓
以上正本證明與原本無異。
如不服本判決應於收受送達後二十日內向本院提出上訴書狀，其
未敘述上訴之理由者，並得於提起上訴後二十日內向本院補提理
由書（均須按他造當事人之人數附繕本）「切勿逕送上級法院」
。
                              書記官　黃  美  珍 

中　　華　　民　　國　　110 　年　　7 　　月　　9 　　日